臺灣士林地方法院民事判決　　　　　　　96年度重訴字第81號
原　　　告　台灣中小企業銀行股份有限公司
法定代理人　丁○○
訴訟代理人　丙○○
被　　　告　乙○○
　　　　　　甲○○
上列當事人間請求撤銷贈與等事件，本院於96年7 月9 日言詞辯
論終結，判決如下：
    主  文
被告乙○○、甲○○就如附表所示不動產，於民國九十五年九月
十八日所為夫妻贈與行為，及於民國九十五年十月四日經臺北市
士林地政事務所完成登記之所有權移轉登記物權行為，均予撤銷
。
被告乙○○應將如附表不動產於民國九十五年十月四日經臺北市
士林地政事務所完成登記之所有權移轉登記塗銷。
原告其餘之訴駁回。
訴訟費用由被告負擔。
    事實及理由
一、本件被告甲○○未於最後言詞辯論期日到場，核無民事訴訟
    法第386 條各款所列情形，爰依原告之聲請，由其一造辯論
    而為判決。
二、原告起訴主張：訴外人妙瀛國際事業股份有限公司（下稱妙
    瀛公司）於民國94年7 月14日邀同陳麗華、被告甲○○等為
    連帶保證人，向原告借款新臺幣（下同）5,000,000 元，借
    款期間自94年7 月22日至99年7 月22日止，利息按原告當時
    之「基準利率」加0.72% ，現為4.52% ，本金分60期，按月
    平均攤還，第1 期攤還103,000 元，第2 期起至第60期每期
    攤還83,000元，第1 次繳款日為94年8 月22日，嗣後為每月
    22日，借款到期或視為全部到期未立即償還時，按約定利率
    計付遲延利息，逾期償還本金或利息時，按借款總餘額，自
    應償付日起，逾期在六個月以內部分，按約定利率10% ，逾
    期超過六個月部分，依約定利率20% 計收違約金。嗣訴外人
    妙瀛公司就本金僅還至95年12月22日止，96年1 月22日僅繳
    175 元，目前尚欠本金3,568,825 元，及自96年1 月23日起
    至清償日止之利息、違約金，迭經催討，均置之不理，即應
    全部視為到期。被告甲○○為上開借款之連帶保證人，自應
    連帶負清償之責，詎被告甲○○竟於95年9 月18日將其所有
    如附表所示之不動產（下稱系爭不動產）無償贈與，並於同
    年10月4 日移轉登記予被告乙○○，逃避債務清償責任之意
    甚明。且被告甲○○積欠多家銀行龐大債務，其行為顯已減
    少全體債權人之共同擔保，而害及原告權益。為此，依據民
    法第244 條第1 項、第4 項規定，訴請撤銷被告間就系爭不
    動產所為之贈與債權行為及移轉所有權之物權行為，被告並
    應塗銷所有權移轉登記以回復原狀等語。並聲明：(一)如主文
    第1 項所示。(二)被告乙○○與被告甲○○應將系爭不動產於
    95年10月4 日經臺北市士林地政事務所完成登記之所有權移
    轉登記塗銷。
三、被告乙○○辯稱：被告二人原雖為夫妻，因被告甲○○外遇
    ，已於96年3 月12日辦妥離婚登記，離婚條件即為被告甲○
    ○應將系爭不動產移轉過戶予被告乙○○，作為離婚之補償
    ，故被告甲○○之移轉行為，並非無償行為，又被告乙○○
    對於被告甲○○在外之債務，一無所悉，不可能與其有詐害
    債權之意思聯絡，若撤銷該贈與行為，將致經濟上顯有困境
    、尚有二幼子待撫養之被告乙○○遭受無家可居之傷害等語
    ，並聲明：原告之訴駁回。被告甲○○雖未於最後言詞辯論
    期日到庭，然依其先前到庭陳述之內容，係辯稱：系爭不動
    產之過戶，並非脫產，而是與被告乙○○離婚，要給小孩的
    照顧及太太之賠償，移轉登記是離婚之條件，離婚協議是自
    己寫的，沒問過律師，有關婚外情的說法應該是誤會，伊經
    營妙瀛公司1 、20年，本來年營業額有4 、5 千萬元，但目
    前只剩1 百多萬元，因而面臨財務困境，對原告主張之借款
    金額無意見，目前無法談還款之條件等語，並聲明：原告之
    訴駁回。
四、本件之爭點：(一)原告主張撤銷被告間之贈與行為及物權行為
    是否有理由。(二)被告主張系爭不動產移轉登記是因為離婚時
    之財產分配或損害賠償，不是無償行為，是否有理由。
五、本院得心證之理由：
  (一)原告主張被告甲○○擔任訴外人妙瀛公司之連帶保證人，於
    94年7 月14日向原告借款5,000,000 元，借款期間自94年7
    月22日至99年7 月22日止，利息按原告當時之「基準利率」
    加0.72% ，現為4.52% ，本金分60期，按月平均攤還，第1
    期攤還103,000 元，第2 期起至第60期每期攤還83,000元，
    第1 次繳款日為94年8 月22日，嗣為每月22日，借款到期或
    視為全部到期未立即償還時，按約定利率計付遲延利息，逾
    期償還本金或利息時，按借款總餘額，自應償付日起，逾期
    在六個月以內部分，按約定利率10% ，逾期超過六個月部分
    ，依約定利率20% 計收違約金，嗣訴外人妙瀛公司就本金僅
    還至95年12月22日止，96年1 月22日僅繳175 元，目前尚欠
    本金3,568,825 元，及自96年1 月23日起至清償日止之利息
    、違約金，迭經催討，均置之不理，全部視為到期，被告甲
    ○○為上開借款之連帶保證人，自應連帶負清償之責，被告
    甲○○於95年9 月18日將其所有系爭不動產無償贈與，並於
    同年10月4 日移轉登記予其前妻即被告乙○○等情，有戶籍
    資料、離婚協議書（本院卷第64、65頁）、不動產登記謄本
    及異動索引（本院卷第26頁以下）、借據、原告催告函及回
    執（本院卷第12至25頁），且為被告所不爭執，均堪認為真
    實。
  (二)按債務人所為無償行為，有害及債權者，債權人得聲請法院
    撤銷之。債權人依第一項或第二項之規定撤銷時，得並聲請
    命受益人或轉得人回復原狀，民法第244 條第1 項、第4 項
    分別定有明文。即債務人為無償行為時，已有債務存在，而
    有害於債權人之債權者，債權人可依據民法第244 條第1 項
    規定行使撤銷權，其所為撤銷之效力及於債務人與受益人間
    之債權與物權行為（最高法院48年度台上字第1750號判例意
    旨參照），並得直接請求受益人回復原狀。經查：
    1.被告間移轉系爭不動產之原因為「夫妻贈與」，業經其登
      記於系爭不動產登記謄本上，顯屬無償之贈與行為，有該
      登記謄本在卷可稽。又債務人之責任財產，為其債務之共
      同擔保，就其財產所為無償法律行為，無論係積極減少財
      產或消極增加債務，致債權人之債權陷於清償不能、困難
      或遲延之狀態，即債務人無資力者，應認為有害於債權。
      查被告甲○○積欠原告前揭債務無法清償，其財產且因債
      務未清償而遭其他銀行查封，被告甲○○亦到庭自承面臨
      財務困境，顯見被告甲○○之財產已不足以清償所欠債務
      ，是被告二人於95年9 月18日就系爭不動產所為贈與契約
      之債權行為，及於同年10月4 日所為所有權移轉登記物權
      行為，屬無償之法律行為，並因此積極減少被告甲○○之
      財產，將致被告甲○○之債權人無法受償，自屬有害於債
      權人之權利。
    2.至於被告乙○○辯稱被告二人原雖為夫妻，因被告甲○○
      外遇，已於96年3 月12日辦妥離婚登記，離婚條件即為被
      告甲○○應將系爭不動產移轉過戶予被告乙○○，作為離
      婚之補償，故被告甲○○之移轉行為，並非無償行為云云
      ，被告甲○○則辯稱有關婚外情的說法應該是誤會，伊移
      轉系爭不動產並非脫產，而是與被告乙○○離婚，要給小
      孩的照顧及太太之賠償，移轉登記是離婚之條件云云。經
      查，被告甲○○與被告乙○○原為夫妻關係，於95年10月
      8 日簽立離婚協議書，並於96年3 月12日辦妥離婚登記，
      固有台北市北投區戶政事務所96年6 月20日北市投戶字第
      09630649200 號函所附離婚協議書及戶籍資料在卷可稽。
      惟依被告間之離婚協議書所載，除雙方協議離婚外，僅記
      載子女監護權歸女方，男方負擔教育費用、家庭生活費用
      ，與債權債務關係應自行清理等語，並未約定系爭不動產
      係婚外情之賠償或夫妻財產之分配，故應移轉登記與被告
      乙○○等事項，尚難認為系爭不動產之移轉登記係因被告
      甲○○婚外情之賠償，或是夫妻財產之分配，況依系爭不
      動產登記謄本所載，其夫妻贈與之原因發生日期於95年9
      月18日，不動產移轉登記則完成於95年10月4 日，均早於
      被告簽立離婚協議書之95年10月8 日，顯難認為不動產移
      轉登記係被告雙方離婚之條件。是應認被告辯稱並非無償
      行為云云，與事實不符，尚難採信。
    3.從而，被告間就系爭不動產於95年9 月18日所為贈與契約
      之債權行為，及於同年10月4 日經臺北市士林地政事務所
      完成登記之所有權移轉登記物權行為，既屬無償之法律行
      為，而有害於債權，且被告甲○○已陷於無法清償之境地
      ，原告主張依據首揭民法第244 條第1 項規定，訴請撤銷
      該等行為，於法即無不合。又被告乙○○為上述贈與及所
      有權移轉行為之受益人，該等法律行為既經原告撤銷，依
      據前揭民法第244 條第4 項規定，原告得聲請命被告乙○
      ○回復原狀，且不以其受益時明知有撤銷原因為限，原告
      本此聲請命被告乙○○應將該等所有權登記塗銷，以回復
      登記為被告甲○○所有之原狀，要屬有據。至於被告甲○
      ○已非現登記人，已無塗銷登記之權利，該部分之請求，
      則無理由。
六、綜上，原告主張依據民法第244 條第1 項、第4 項規定，訴
    請判決將被告間就系爭不動產，於95年9 月18日所為贈與契
    約之債權行為，及於同年10月4 日經臺北市士林地政事務所
    完成登記之所有權移轉登記物權行為，均予撤銷，併請求被
    告乙○○將其就系爭不動產所為前開所有權移轉登記塗銷，
    均有理由，應予准許。至於原告另請求被告甲○○塗銷系爭
    不動產所為前開所有權移轉登記部分，並無理由，應予駁回
    。
七、至兩造其餘攻擊防禦方法，經審酌後認均無礙於本件之判斷
    ，於茲不贅。
八、據上論結，本件原告之訴為一部有理由，一部無理由，依民
    事訴訟法第385 條第1 項前段、第79條、第85條第1 項前段
    ，判決如主文。
中　　華　　民　　國　　96　　年　　7 　　月　　27　　日
                  民事第一庭  法  官  高愈杰
以上正本證明與原本無異。
如對本判決上訴須於判決送達後20日內向本院提出上訴狀。
中　　華　　民　　國　　96　　年　　7 　　月　　1 　　日
                              書記官  高楚安
附表：
土地：台北市○○區○○段三小段三五七地號，面積二二六平方
      公尺，應有部分五分之一。
房屋：台北市○○區○○段三小段三一一三一建號即門牌號碼台
      北市○○路二八０號四樓，面積一四０點三四平方公尺，
      附屬建物陽台一六點三三平方公尺。
